【裁判字號】    90,訴,305
【裁判日期】    900417
【裁判案由】    給付買賣價金
【裁判全文】
臺灣高雄地方法院民事判決  九十年度訴字第三○五號
    原      告  乙○○○
    送達代收人  黃耀正
    被      告  甲○○
右當事人間請求給付分期買賣價金事件，本院判決如左：
    主      文
被告應給付原告新台幣柒拾捌萬捌仟元，及自民國九十年四月三日起至清償日止，按
年息百分之五計算之利息。
訴訟費用由被告負擔。
    事  實
甲、原告方面：
一、聲明：求為判決如主文所示。
二、陳述：
    （一）、被告甲○○於民國八十九年十月十九日與原告訂立買賣契約，購買原告
            所有「位於高雄市○○區○○路一小段二六七之二五地號（面積四十二
            平方公尺）及同地段二七○之二七地號（面積二十四平方公尺）之土地
            ，暨坐落於前揭土地上、門牌號碼高雄市○○路六六五巷三十二號、建
            號四八二號之建物」（下簡稱：系爭房地）。約定總價新台幣（下同）
            六百三十五萬元，付款方式為：１、應付頭期款一百四十七萬二千元，
            惟於訂約同時即以案外人孫訓賜對原告之子黃耀正之債權抵充。２、由
            甲○○承擔「原告以系爭房地為擔保，向彰化銀行博愛分行借款所欠之
            三百六十萬元」。３、餘款一百二十七萬八千元，則待系爭房地所有權
            移轉登記後七日內付清。
    （二）、系爭房地業於八十九年十二月一日移轉登記予被告甲○○，詎除頭期款
            ，暨被告代原告清償欠彰化銀行博愛分行之借款三百六十萬五千元外，
            迄今被告僅給付原告現金三十萬元，並代原告支付土地增值稅十七萬五
            千元及代書費一萬元。故被告尚欠原告買賣價金之尾款七十八萬八千元
            ，為此爰依買賣契約之法律關係提起本件訴訟。
    （三）、對被告答辯之陳述：伊賣系爭房地雖是為替其子黃耀正還債，然並未授
            權黃耀正出賣，更未曾答應以孫訓賜對黃耀正之債權抵充買賣價金之尾
            款。
三、證據：提出不動產買賣契約影本一份，土地登記謄本三份、並聲請訊問張豔惠、
    丙○○、黃耀正為證。
乙、被告方面：
一、聲明：原告之訴駁回，訴訟費用由原告負擔。
二、陳述：
   （一）、本件買賣之起因，係因原告之子黃耀正積欠孫訓賜錢，孫訓賜與原告母
           子商談後，孫訓賜即委託伊出面，用伊之名義訂立系爭買賣契約，向原
           告購買系爭房地，並以孫訓賜對黃耀正之債權抵充應付之買賣價金。
           至於約定之抵銷金額多少，伊則不清楚，伊只是掛名而已。
   （二）、簽立契約時雖未明說以孫訓賜對黃耀正之債權抵充尾款，但在簽約前伊
           曾聽說要以孫訓賜之債權來抵充買賣價金。
三、證據：聲請訊問孫訓智。
    理    由
一、原告起訴主張：被告向伊購買系爭房地，依約被告應於系爭房地移轉所有權登記
    後七日內給付尾款一百二十七萬八千元，雙方並未另約定以「孫訓賜對黃耀正之
    債權抵充系爭買賣之尾款」，詎原告雖已依約履行移轉所有權登記之義務，但迄
    今被告仍積欠原告尾款七十八萬八千元未給付，爰依買賣契約請求被告給付價金
    及遲延利息。被告則以：原告之子黃耀正欠孫訓賜錢，伊僅係受孫訓賜之託，出
    面訂立系爭買賣契約，並以孫訓賜對黃耀正之債權抵充應付之買賣價金，伊只是
    掛名當買受人而已等語置辯。
二、按買受人對於出賣人，有交付約定價金之義務，民法第三百六十七條定有明文。
    同法第二百三十三條第一項並規定，遲延之債務，以支付金錢為標的者，債權人
    得請求依法定利率計算之遲延利息。但約定利率較高者，仍從其約定利率。又民
    法第二百零三條規定，應付利息之債務，其利率未經約定，亦無法律可據者，週
    年利率為百分之五。
三、經查：
    （一）、原告乙○○○主張其於八十九年十月十九日，與被告甲○○簽訂買賣契
            約，並於八十九年十二月一日將系爭房地移轉登記予甲○○等情，有買
            賣契約書、登記簿謄本在卷可佐，並為被告所自認；又系爭房地之買賣
            尾款仍未付清等情，亦為被告所不爭執，並經證人張豔惠（承辦代書）
            、丙○○證述在卷（參本院卷二七頁張豔惠筆錄、二十八頁丙○○筆錄
            ），均堪信為真實。至於餘欠之買賣尾款數額，依原告所述，契約所定
            尾款為一百二十七萬八千元，扣除被告已實付之三十萬現金及被告陸續
            代付之十七萬五千元（土地增值稅）、一萬元（代書費）、五千元（註
            ：被告實際代原告清償積欠彰化銀行博愛分行之債務共三百六十萬五千
            元，較約定之三百六十萬元，多五千元），餘欠之尾款應為七十八萬八
            千元等情（0000000元減３０００００元減１７５０００元減１
            ００００元減５０００元等於７８８０００元），被告既不爭執，亦應
            認為真實。
    （二）、其次，系爭房地買賣之起因為原告之子黃耀正積欠孫訓賜債務，黃耀正
            向原告懇求結果，原告遂擬出售系爭房地代為還債。起初，原告先委由
            訴外人即力霸房屋之職員丙○○代為出售，嗣被告甲○○受孫訓賜之託
            ，即由甲○○出面向原告購買系爭房地，並於訂約同時，以孫訓賜對黃
            耀正之債權抵充應付之買賣頭期款等情，業經原告陳明，並據證人孫訓
            賜、丙○○證述在卷（本院卷三十六頁原告筆錄，第三十四頁、三十五
            頁孫訓賜筆錄，二十八頁丙○○筆錄）。再則，依本院卷十一頁之買賣
            契約書所載，孫訓賜並非系爭買賣契約之買受人；又被告甲○○雖受孫
            訓賜之委託，出面簽約購買系爭房地，但因孫訓賜有退票紀錄，顧及若
            以孫訓賜名義承買，彰化銀行博愛分行可能因此不同意孫訓賜承受原貸
            款，故孫訓賜並未授與被告「得以孫訓賜代理人名義訂約之代理權」（
            參本院三五頁孫訓賜筆錄），被告應係受委任後以自己名義，為本人計
            算之方式（即學說上所稱之間接代理），與原告訂立系爭買賣契約，是
            以系爭買賣契約之當事人（買受人）應為甲○○而非孫訓賜，且法律效
            果應首先對甲○○（即間接代理人）發生，依法應由甲○○負給付買價
            金之義務無訛。從而，被告甲○○應否支付餘欠尾款之關鍵，應僅在於
            「系爭買賣契約，是否曾約定以孫訓賜對黃耀正之債權抵充尾款價金」
            。就此關鍵，本件自有究明「系爭買賣契約之當事人（即原告、被告）
            ，有無明白約定以孫訓賜對黃耀正之債權抵充尾款價金」、「黃耀正與
            孫訓賜間，是否曾約定以孫訓賜對黃耀正之債權抵充尾款價金？若有約
            定，則效力是否及於買賣契約之本人（即原、被告）」、「被告受孫訓
            賜之託出面購買系爭房地，得否以孫訓賜對黃耀正間之事由對抗賣方」
            之必要。查：
            １、系爭買賣契約書僅載明「尾款新台幣一百二十七萬八千元正，俟移
                轉過戶後七日內付清」，並未載明「應以孫訓賜對黃耀正之債權抵
                充尾款」。且迄於簽立契約之時止，原告及被告均未親自另以口頭
                約定由何人支付尾款，此經原告、被告陳明，及證人張豔惠、謝舜
                智、孫訓賜、黃耀正證述在卷（參本院卷二七頁被告筆錄，二六頁
                張豔惠筆錄，二八頁、二九頁丙○○筆錄、三五頁孫訓賜筆錄、二
                九頁黃耀正筆錄），故原告及被告應未親口另約定以孫訓賜對黃耀
                正之債權抵充尾款價金，
            ２、其次，證人孫訓賜雖稱：訂約前伊與黃耀正曾談妥，以其對黃耀正
                之債權抵充系爭買賣之尾款等語（詳參本院九十年四月三日筆錄）
                ，但既無其他書證，又為黃耀正所否認（參本院卷三十八頁黃耀正
                筆錄），則孫訓賜所述是否為真，原有所疑。況且，孫訓賜既證稱
                ：伊與黃耀正約定以黃耀正之債務抵充尾款時，甲○○及原告均未
                在場，亦未曾告知甲○○及原告本人，甲○○並不知道，簽約當日
                亦未提起等語（詳參本院卷三五頁、三六頁筆錄）；而如前述，黃
                耀正與孫訓賜又非系爭買賣契約之買受人及出賣人，更非買受人與
                出賣人之直接代理人（註：原告並未授予黃耀正出賣系爭房地之代
                理權，此詳後述），則縱認「黃耀正、孫訓賜於系爭買賣契約簽立
                前，曾約定以孫訓賜對黃耀正之債權抵充買賣契約之尾款」，對系
                爭房地買賣契約之買受人及出賣人本人（即原告、被告）亦不生效
                。再退一步言之，縱認黃耀正有代理權（註：本院仍認黃耀正未獲
                原告授與代理權），但甲○○既非以直接代理之方式，代理孫訓賜
                簽立系爭買賣契約，而係以間接代理方式，用甲○○自己之名義訂
                立買賣契約，則「孫訓賜與黃耀正就尾款如何支付之約定」，效果
                仍不及甲○○，被告亦不得以此事由對抗原告。稽諸上開說明，難
                認系爭買賣契約曾約定「以孫訓賜對黃耀正之債權抵充買賣尾款」
                。
            ３、末以，原告堅稱未曾同意由其子黃耀正代理伊出賣系爭房地（參本
                院卷三六頁筆錄），黃耀正亦稱並無證據足以證明原告曾授其代理
                權（參本院卷三八頁筆錄）。是應認黃耀正應非系爭買賣契約出賣
                人之代理人。
    綜上所述，被告甲○○為系爭買賣契約之買受人，且系爭契約並未曾另約定「以
    孫訓賜對黃耀正之債權抵充尾款」，甲○○負有給付餘欠之買賣尾款之義務，並
    負給付遲延之責任。
四、從而，原告依買賣契約之法律關係請求被告給付原告七十八萬八千元，及自九十
    年四月三日起至清償日止，按法定利率即週年利率百分之五計算之遲延利息，即
    屬正當，應予准許。
五、據上論結，本件原告之訴為有理由，依民事訴訟法第七十八條，判決如主文。
中      華      民      國    九十    年      四      月      十七      日
                              臺灣高雄地方法院民事第六庭
~B法      官  洪碩垣
右為正本係照原本作成。
如對本判決上訴，須於判決送達後廿日內向本院提出上訴狀。
中      華      民      國    九十    年      四      月      二十      日
~B法院書記官  鄭翠蘭


司法院資訊處製作；財團法人民間司法改革基金會備份。
